【裁判字號】    89,簡上,2
【裁判日期】    890315
【裁判案由】    給付居間報酬
【裁判全文】
臺灣新竹地方法院民事判決  八十九年度簡上字第二號
    上  訴  人  丙○○
    被上訴人    北區房屋仲介股份有限公司
    法定代理人  乙○○
    訴訟代理人  甲○○
右當事人間請求給付居間報酬事件，上訴人對於中華民國八十八年八月二十五日本院
竹北簡易庭八十八年度竹北簡字第一三八號第一審判決提起上訴，本院判決如左：
    主      文
原判決廢棄。
被上訴人第一審之訴駁回。
第一、二審訴訟費用由被上訴人負擔。
    事      實
甲、上訴人方面：
  一、聲明：原判決廢棄。被上訴人於第一審之訴予以駁回。
  二、陳述：除與原審判決書所載者相同茲予引用外，補稱：其於民國八十七年十一
      月八日將所有坐落新竹縣竹北市縣○段三五四地號土地，以總價新台幣（下同
      ）七百一十萬元，委託被上訴人銷售，期限至同年月十二日止。依據雙方所簽
      定之「房地銷售授權書」約定，地主可於委託期限內自行出售土地，是其另以
      總價七百一十八萬元委託訴外人住商不動產竹北區縣府站出售前開土地，應不
      違反雙方之約定。又本件買主願出價七百一十九萬元，因被上訴人故意不通知
      ，顯見被上訴人有意賺取差價，而違反雙方之約定，故被上訴人不應取得該服
      務費。
  三、證據：援用原審之立證方法外，並補提委託銷售契約書、房地銷售授權書及買
      賣定金收款憑證及仲介費收款憑證。
乙、被上訴人方面：
  一、聲明：駁回上訴。
  二、陳述：除與原審判決書所載者相同茲予引用外，補稱：依據前開房地銷售授權
      書之約定，上訴人雖可自行買賣，惟不可出賣於被上訴人之客戶，若售予被上
      訴人之客戶，須給付房屋百分之四服務費。本件上訴人委託出售之土地，最後
      即出賣予被上訴人之客戶即訴外人陳重嘉。故上訴人既違反上開規定，被上訴
      人本可收取以委託價百分之四計算之服務費即新台幣（下同）二十八萬四千元
      。
  三、證據：援用原審之立證方法。
    理      由
一、本件上訴人上訴主張其於八十七年十一月八日將其所有坐落新竹縣竹北市縣○段
    三五四地號土地，以總價七百一十萬元，委託被上訴人北區房屋仲介有限公司銷
    售，期限至同年月十二日止。依據雙方所簽定之「房地銷售授權書」約定，地主
    可於委託期限內自行出售土地，是其另以總價七百一十八萬元委託訴外人住商不
    動產竹北區縣府站出售前開土地，應不違反雙方之約定。又本件買主願出價七百
    一十九萬元，因被上訴人故意不通知，顯見被上訴人有意賺取差價，而違反雙方
    之約定，故被上訴人不應取得該服務費等語。被上訴人則以依據前開房地銷售授
    權書之約定，上訴人雖可自行買賣，惟不可出賣於被上訴人之客戶，違者，仍須
    支付房屋百分之四服務費。本件上訴人委託出售之土地，最後即出賣予被上訴人
    之客戶即訴外人陳重嘉。故上訴人違反上開規定，被上訴人本可收取該服務費等
    情，資為抗辯。
二、上訴人主張依據雙方於八十七年十一月八日所簽定之房地銷售授權書第三條第五
    項之約定，地主（即上訴人）本可自行出售系爭土地，尚非如原審所言被上訴人
    係獨家代理銷售系爭房地等情，業經提出房地銷售授權書為證，且為被上訴人所
    不否認，應信為真實。又上訴人就系爭土地於八十七年十一月十一日透過訴外人
    住商不動產竹北區縣府店（下稱住商公司）之媒介與訴外人陳重嘉成立系爭土地
    之買賣，有買賣契約書附於原審卷可參，而訴外人陳重嘉亦確為被上訴人之客戶
    等情，有被上訴人所提訴外人陳重嘉於八十七年十一月八日與被上訴人公司所簽
    訂之要約書在卷可稽，且為上訴人所不否認。是衡諸前該條款之約定，兩造既就
    該筆土地非成立獨家代理銷售契約，而係上訴人自行可併為出售土地之前提下，
    該條款約定本旨即應從契約自由、消費者可自由選擇締約者下解釋為之。執此，
    該條款後段「若售與北區房屋之客戶，亦須給付房屋百分之四之服務費」之約定
    ，即應限縮在上訴人明知買受者為被上訴人客戶之前提下，始需支付該約定之服
    務費。是本件所應審酌者為，厥為上訴人與訴外人陳重嘉成立系爭土地買賣時，
    是否知情訴外人陳重嘉確為被上訴人客戶？
    按當事人主張有利於己之事實，就其事實有舉證之責任，民事訴訟法第二百七十
    七條定有明文。惟此所謂之舉證，係指提出足供法院對其所主張之事實，為有利
    認定之證據而言。本件被上訴人抗辯上訴人係在明知訴外人陳重嘉為被上訴人客
    戶之前提下仍與之成立買賣契約云云，業為上訴人否認，是被上訴人就此即應負
    舉證責任之責。經查：上訴人之所以與訴外人陳重嘉成立系爭土地買賣均係透過
    訴外人住商公司兩方面主動媒介，且上訴人之前並未與訴外人陳重嘉有連繫，雖
    訴外人陳重嘉有告知上訴人其於被上訴人公司所出價之情形，惟係於系爭土地買
    賣契約成立後始為之，而非於系爭買賣成交前等情，業經證人陳重嘉於原審結證
    在卷。且上訴人透過訴外人住商公司媒介需支付服務費五萬元等情，亦經上訴人
    提出收款憑證為證，是本件若上訴人於事前知悉訴外人陳重嘉為被上訴人之客戶
    ，在為避免支付報酬之情況下，理應私下擅與訴外人陳重嘉訂約，毋需再行透過
    第三人住商公司居中媒介，而更行支付該服務費。是被上訴人前開所執，顯與常
    情不符。此外，被上訴人復未舉證以實其說，是被上訴人此部分之抗辯尚不足採
    。執此，原審判決為被上訴人有利之判決，經核尚有未洽，上訴意旨指摘原判決
    不當，求予廢棄改判，為有理由。
三、本件事證已臻明確，兩造其餘攻擊防禦，經審酌與本院前揭判斷不生影響，爰不
    一一論述，併此敘明。
據上論結，本件上訴為有理由，依民事訴訟法第四百三十六條之一第三項、第四百五
十條、第七十八條，判決如主文。
中      華      民      國    八十九    年      三      月      十五    日
                          臺灣新竹地方法院民事第一庭審判長法    官
                                                          法    官
                                                          法    官
右為正本係照原本作成
如對本判決上訴，須於判決送達後廿日內向本院提出上訴狀
中      華      民      國    八十九    年      三      月      三      日
~B法院書記官  洪木志


司法院資訊處製作；財團法人民間司法改革基金會備份。
